---
title: "Anexos técnicos — diagnóstico institucional e operacional do assessoramento às escolas"
subtitle: "Rede Municipal de Ensino de Porto Alegre — anos iniciais do Ensino Fundamental"
author: "Unidade de Ensino Fundamental — SMED/PMPA"
date: "2026-08-02"
date-format: "D [de] MMMM [de] YYYY"
lang: pt-BR
format:
  html:
    toc: true
    toc-depth: 3
    number-sections: true
    embed-resources: true
    code-fold: false
    code-tools: false
    df-print: paged
  docx:
    toc: true
    number-sections: true
execute:
  echo: false
  warning: false
  message: false
  freeze: false
params:
  execucao_modulo_21: "20260731_001044"
  execucao_modulo_23: "20260802_211916"
---

```{r}
#| label: configuracao
#| include: false

suppressPackageStartupMessages({
  library(here)
  library(readr)
  library(dplyr)
  library(tidyr)
  library(stringr)
  library(purrr)
  library(knitr)
  library(scales)
  library(glue)
})

execucao_modulo_21 <- params$execucao_modulo_21
execucao_modulo_23 <- params$execucao_modulo_23

dir_resultados_21 <- here(
  "resultados",
  "relatorio",
  paste0("execucao_", execucao_modulo_21)
)

dir_documentacao_21 <- here(
  "documentacao",
  "relatorio",
  paste0("execucao_", execucao_modulo_21)
)

dir_documentacao_23 <- here(
  "documentacao",
  "validacao_integrada",
  paste0("execucao_", execucao_modulo_23)
)

dir_anexos_21 <- file.path(dir_resultados_21, "anexos", "tabelas")
dir_graficos_21 <- file.path(dir_resultados_21, "corpo", "graficos")

arquivos <- c(
  a01 = file.path(dir_anexos_21, "A01_universo_institucional_escolas.csv"),
  a02 = file.path(dir_anexos_21, "A02_universo_operacional_2026.csv"),
  a03 = file.path(dir_anexos_21, "A03_resultados_escola_ano_escolar.csv"),
  a04 = file.path(dir_anexos_21, "A04_indice_operacional_escolas.csv"),
  a05 = file.path(dir_anexos_21, "A05_componentes_indice_operacional.csv"),
  a06 = file.path(dir_anexos_21, "A06_composicao_carteiras.csv"),
  a07 = file.path(dir_anexos_21, "A07_diagnostico_educacional_carteiras.csv"),
  a08 = file.path(dir_anexos_21, "A08_escolas_institucionais_nao_operacionais.csv"),
  validacao_23 = file.path(dir_documentacao_23, "11_resultado_testes.csv"),
  resumo_23 = file.path(dir_documentacao_23, "14_resumo_execucao.txt"),
  validacao_universos_21 = file.path(dir_documentacao_21, "05_validacao_universos.csv"),
  session_21 = file.path(dir_documentacao_21, "14_session_info.txt"),
  g01 = file.path(dir_graficos_21, "G01_universos_estudo.png"),
  g02 = file.path(dir_graficos_21, "G02_composicao_institucional_rede.png"),
  g03 = file.path(dir_graficos_21, "G03_participacao_por_ano_escolar.png"),
  g05 = file.path(dir_graficos_21, "G05_extensao_intensidade_carteiras.png"),
  g06 = file.path(dir_graficos_21, "G06_dimensoes_operacionais_carteiras.png")
)

ausentes <- arquivos[!file.exists(arquivos)]

if (length(ausentes) > 0L) {
  stop(
    "Arquivos obrigatórios do módulo 24 ausentes:\n- ",
    paste(ausentes, collapse = "\n- ")
  )
}

ler_csv <- function(caminho) {
  read_csv(
    caminho,
    show_col_types = FALSE,
    progress = FALSE,
    na = c("", "NA")
  )
}

como_logico <- function(x) {
  if (is.logical(x)) return(x)
  if (is.numeric(x)) return(x == 1)
  str_to_upper(str_trim(as.character(x))) %in%
    c("TRUE", "VERDADEIRO", "SIM", "S", "1", "APROVADO")
}

fmt_inteiro <- function(x) {
  format(
    round(x),
    big.mark = ".",
    decimal.mark = ","
  )
}

fmt_decimal <- function(x, casas = 1) {
  format(
    round(x, casas),
    nsmall = casas,
    big.mark = ".",
    decimal.mark = ","
  )
}

fmt_pct <- function(x, casas = 1) {
  paste0(fmt_decimal(x, casas), "%")
}

titulo_colunas <- function(dados) {
  nomes <- names(dados)

  rotulos <- c(
    id_escola = "ID da escola",
    codigo_inep = "Código INEP",
    nome_canonico = "Escola",
    assessora_vinculo_administrativo = "Assessora de vínculo administrativo",
    assessora_gerencial_2025 = "Assessora gerencial 2025",
    assessora_gerencial_2026 = "Assessora gerencial 2026",
    ano_escolar = "Ano escolar",
    componente = "Componente",
    grupo_administrativo_2024_final = "Grupo administrativo",
    matriculas_anos_iniciais = "Matrículas",
    turmas_anos_iniciais = "Turmas",
    docentes_anos_iniciais = "Docentes",
    alunos_por_turma_anos_iniciais = "Estudantes por turma",
    pct_matriculas_anos_iniciais_integral = "Matrículas integrais (%)",
    pct_matriculas_educacao_especial = "Educação especial (%)",
    indice_infraestrutura_basica = "Infraestrutura",
    possui_alerta_composicao = "Alerta de composição",
    previstos_2025 = "Previstos 2025",
    avaliados_2025 = "Avaliados 2025",
    taxa_participacao_2025 = "Participação 2025 (%)",
    proficiencia_media_2025 = "Proficiência 2025",
    pct_defasagem_2025 = "Defasagem 2025 (%)",
    pct_adequado_2025 = "Adequado 2025 (%)",
    previstos_2026 = "Previstos 2026",
    avaliados_2026 = "Avaliados 2026",
    taxa_participacao_2026 = "Participação 2026 (%)",
    proficiencia_media_2026 = "Proficiência 2026",
    pct_defasagem_2026 = "Defasagem 2026 (%)",
    pct_adequado_2026 = "Adequado 2026 (%)",
    delta_participacao = "Variação da participação (p.p.)",
    delta_proficiencia = "Variação da proficiência",
    alerta_composicao_serie = "Alerta de composição",
    observacao_composicao = "Observação de composição",
    score_dimensao_volume = "Escore de volume",
    score_dimensao_estrutural = "Escore estrutural",
    score_dimensao_administrativa = "Escore administrativo",
    indice_carga_potencial_operacional = "Índice operacional",
    cobertura_indice_operacional = "Cobertura do índice",
    nota_uso = "Nota de uso",
    dimensao = "Dimensão",
    componente = "Componente",
    variavel_origem = "Variável de origem",
    valor_origem = "Valor de origem",
    score_relativo = "Escore relativo",
    peso_na_dimensao = "Peso na dimensão",
    peso_no_indice = "Peso no índice",
    uso_no_indice = "Uso no índice",
    numero_escolas = "Número de escolas",
    metrica = "Métrica",
    valor = "Valor",
    tipo_metrica = "Tipo de métrica",
    nota_metodologica = "Nota metodológica",
    numero_escolas_diagnostico = "Escolas no diagnóstico",
    previstos_total_2026 = "Previstos 2026",
    avaliados_total_2026 = "Avaliados 2026",
    taxa_participacao_agregada_2026 = "Participação agregada 2026 (%)",
    proficiencia_2026_ponderada_avaliados = "Proficiência ponderada 2026",
    pct_defasagem_2026_ponderado_avaliados = "Defasagem ponderada 2026 (%)",
    pct_adequado_2026_ponderado_avaliados = "Adequado ponderado 2026 (%)",
    alerta_participacao_composicao = "Alerta de participação/composição",
    natureza = "Natureza",
    advertencia = "Advertência",
    elegivel_assessoramento_2026 = "Elegível ao assessoramento 2026",
    recebe_assessoramento_2026 = "Recebe assessoramento 2026",
    incluir_indice_carga_2026 = "Incluída no índice 2026",
    status_carga_operacional_2026 = "Status da carga operacional",
    grupo_exposicao_2026 = "Grupo de exposição 2026",
    incluida_analise_operacional = "Incluída na análise operacional",
    motivo_nao_inclusao = "Motivo da não inclusão",
    nota_institucional = "Nota institucional"
  )

  novos <- ifelse(
    nomes %in% names(rotulos),
    unname(rotulos[nomes]),
    nomes
  )

  names(dados) <- novos
  dados
}

a01 <- ler_csv(arquivos[["a01"]])
a02 <- ler_csv(arquivos[["a02"]])
a03 <- ler_csv(arquivos[["a03"]])
a04 <- ler_csv(arquivos[["a04"]])
a05 <- ler_csv(arquivos[["a05"]])
a06 <- ler_csv(arquivos[["a06"]])
a07 <- ler_csv(arquivos[["a07"]])
a08 <- ler_csv(arquivos[["a08"]])
validacao_23 <- ler_csv(arquivos[["validacao_23"]])
validacao_universos_21 <- ler_csv(arquivos[["validacao_universos_21"]])

# Validações bloqueantes
if (nrow(a01) != 56L || n_distinct(a01$id_escola) != 56L) {
  stop("A01 não contém exatamente 56 escolas institucionais únicas.")
}

if (nrow(a02) != 53L || n_distinct(a02$id_escola) != 53L) {
  stop("A02 não contém exatamente 53 escolas operacionais únicas.")
}

if (nrow(a03) != 280L ||
    n_distinct(interaction(a03$id_escola, a03$ano_escolar, drop = TRUE)) != 280L) {
  stop("A03 não contém exatamente 280 combinações escola × ano escolar únicas.")
}

if (nrow(a04) != 53L || n_distinct(a04$id_escola) != 53L) {
  stop("A04 não contém exatamente 53 escolas operacionais únicas.")
}

if (n_distinct(a06$assessora_gerencial_2026) != 11L) {
  stop("A06 não contém exatamente 11 carteiras gerenciais.")
}

if (nrow(a07) != 11L ||
    n_distinct(a07$assessora_gerencial_2026) != 11L) {
  stop("A07 não contém exatamente 11 carteiras gerenciais.")
}

if (!setequal(sort(a08$id_escola), c("ESC_001", "ESC_055", "ESC_056"))) {
  stop("A08 não contém exatamente as três escolas institucionais não operacionais.")
}

if (any(a08$id_escola %in% a04$id_escola)) {
  stop("Escola institucional não operacional encontrada no índice operacional.")
}

if (any(is.na(a02$assessora_gerencial_2026)) ||
    any(str_trim(a02$assessora_gerencial_2026) == "")) {
  stop("Há escola operacional sem assessora gerencial de 2026.")
}

if (!all(como_logico(validacao_23$aprovado))) {
  stop("A validação integrada do módulo 23 não está integralmente aprovada.")
}

resumo_validacao_23 <- validacao_23 |>
  count(categoria, status, name = "testes") |>
  arrange(categoria, status)

total_testes_23 <- nrow(validacao_23)
total_aprovados_23 <- sum(validacao_23$status == "APROVADO")
total_falhas_23 <- sum(validacao_23$status == "REPROVADO")
total_advertencias_23 <- sum(validacao_23$status == "ADVERTENCIA")

catalogo_bases <- tibble::tribble(
  ~produto, ~unidade_observacao, ~chave, ~linhas_esperadas, ~uso,
  "A01 — Universo institucional", "escola", "id_escola", 56,
  "Caracterização da rede e identificação dos universos.",
  "A02 — Universo operacional", "escola operacional", "id_escola", 53,
  "Caracterização das escolas que integram a carga operacional de 2026.",
  "A03 — Resultados educacionais", "escola × ano escolar",
  "id_escola + ano_escolar", 280,
  "Descrição de participação, composição e resultados observados.",
  "A04 — Índice operacional", "escola operacional", "id_escola", 53,
  "Síntese relativa e descritiva das dimensões operacionais.",
  "A05 — Componentes do índice", "escola × componente",
  "id_escola + componente", nrow(a05),
  "Decomposição auditável do índice operacional.",
  "A06 — Composição das carteiras", "carteira × métrica",
  "assessora_gerencial_2026 + metrica", nrow(a06),
  "Descrição não ordinal das dimensões agregadas.",
  "A07 — Diagnóstico educacional das carteiras", "carteira",
  "assessora_gerencial_2026", 11,
  "Descrição educacional contextual, sem atribuição às assessoras.",
  "A08 — Escolas não operacionais", "escola", "id_escola", 3,
  "Documentação das exclusões do universo operacional."
)

chaves_bases <- tibble::tribble(
  ~base, ~chave, ~duplicidades_observadas,
  "A01", "id_escola",
  nrow(a01) - n_distinct(a01$id_escola),
  "A02", "id_escola",
  nrow(a02) - n_distinct(a02$id_escola),
  "A03", "id_escola + ano_escolar",
  nrow(a03) -
    n_distinct(interaction(a03$id_escola, a03$ano_escolar, drop = TRUE)),
  "A04", "id_escola",
  nrow(a04) - n_distinct(a04$id_escola),
  "A05", "id_escola + componente",
  nrow(a05) -
    n_distinct(interaction(a05$id_escola, a05$componente, drop = TRUE)),
  "A06", "assessora_gerencial_2026 + metrica",
  nrow(a06) -
    n_distinct(interaction(a06$assessora_gerencial_2026, a06$metrica, drop = TRUE)),
  "A07", "assessora_gerencial_2026",
  nrow(a07) - n_distinct(a07$assessora_gerencial_2026),
  "A08", "id_escola",
  nrow(a08) - n_distinct(a08$id_escola)
)

universos_anexo <- tibble::tribble(
  ~universo, ~periodo, ~unidade, ~total, ~uso,
  "Institucional", "Cadastro consolidado", "escolas", 56,
  "Caracterização geral da rede.",
  "Potencial escola × ano escolar", "2025–2026", "combinações", 280,
  "Resultados educacionais por escola e ano escolar.",
  "Avaliativo", "2025", "escolas", 54,
  "Primeira avaliação anterior ao assessoramento.",
  "Avaliativo", "2026", "escolas", 56,
  "Primeira avaliação de 2026.",
  "Operacional", "2026", "escolas", 53,
  "Índice operacional e carteiras.",
  "Gerencial", "2026", "assessoras", 11,
  "Descrição não ordinal das carteiras.",
  "Exposição positiva", "2025", "escolas", 0,
  "Linha de base de dose zero."
)
```

::: {.callout-important}
## Escopo interpretativo

Estes anexos integram um estudo **observacional e descritivo**. A primeira avaliação de 2025 antecede a implantação do assessoramento e corresponde à linha de base de **dose zero**. Resultados educacionais não compõem o índice operacional e não avaliam a qualidade, a produtividade ou a efetividade das assessoras.
:::

# Apresentação

Os anexos técnicos complementam o relatório principal e preservam o detalhamento necessário à auditoria, à manutenção e à futura atualização do estudo. Eles não constituem um relatório interpretativamente autônomo: sua leitura deve observar as cautelas metodológicas e institucionais registradas no relatório técnico.

A documentação usa os produtos homologados da execução **`r execucao_modulo_21`** do módulo 21 e da execução **`r execucao_modulo_23`** do módulo 23. Nenhuma tabela analítica foi recalculada neste documento.

# Anexo A — Escopo, universos e fontes

## Universos oficiais

```{r}
#| label: tbl-anexo-a-universos
#| tbl-cap: "Anexo A — Universos oficiais do estudo"

universos_anexo |>
  titulo_colunas() |>
  kable(align = "lllll")
```

![Universos do estudo](`r arquivos[["g01"]]`){#fig-anexo-a-universos fig-cap="Anexo A — Universos institucional, operacional, avaliativo e gerencial."}

## Fontes e produtos analíticos

```{r}
#| label: tbl-anexo-a-catalogo
#| tbl-cap: "Anexo A — Catálogo dos produtos analíticos utilizados"

catalogo_bases |>
  mutate(linhas_esperadas = fmt_inteiro(linhas_esperadas)) |>
  titulo_colunas() |>
  kable(align = "lllll")
```

# Anexo B — Contratos das bases e chaves

## Unidades de observação e chaves

```{r}
#| label: tbl-anexo-b-chaves
#| tbl-cap: "Anexo B — Chaves e duplicidades observadas"

chaves_bases |>
  mutate(
    duplicidades_observadas = fmt_inteiro(duplicidades_observadas)
  ) |>
  titulo_colunas() |>
  kable(align = "lll")
```

Todas as duplicidades observadas devem ser iguais a zero. A distinção entre `assessora_vinculo_administrativo` e `assessora_gerencial_2026` é preservada em todas as tabelas em que ambas são relevantes.

## Campos temporais recomendados para avaliações futuras

Para futuras ondas avaliativas, recomenda-se acrescentar explicitamente:

- `ano_avaliacao`;
- `numero_avaliacao`;
- `id_avaliacao`;
- `data_referencia`.

Esses campos não são criados artificialmente nas bases atuais.

# Anexo C — Universo institucional das escolas

A tabela apresenta as 56 escolas da dimensão institucional. As três escolas não operacionais permanecem na caracterização da rede, mas não integram a carga operacional das carteiras.

```{r}
#| label: tbl-anexo-c-escolas
#| tbl-cap: "Anexo C — Universo institucional das escolas"

a01 |>
  select(
    id_escola,
    codigo_inep,
    nome_canonico,
    assessora_vinculo_administrativo,
    assessora_gerencial_2026,
    recebe_assessoramento_2026,
    incluir_indice_carga_2026,
    grupo_administrativo_2024_final,
    matriculas_anos_iniciais,
    turmas_anos_iniciais,
    docentes_anos_iniciais,
    alunos_por_turma_anos_iniciais,
    pct_matriculas_anos_iniciais_integral,
    pct_matriculas_educacao_especial,
    indice_infraestrutura_basica,
    possui_alerta_composicao
  ) |>
  arrange(nome_canonico) |>
  titulo_colunas()
```

![Composição institucional da rede](`r arquivos[["g02"]]`){#fig-anexo-c-composicao fig-cap="Anexo C — Composição institucional do universo de escolas."}

# Anexo D — Universo operacional e índice

## Escolas operacionais

```{r}
#| label: tbl-anexo-d-universo
#| tbl-cap: "Anexo D — Universo operacional de 2026"

a02 |>
  select(
    id_escola,
    codigo_inep,
    nome_canonico,
    assessora_vinculo_administrativo,
    assessora_gerencial_2026,
    grupo_administrativo_2024_final,
    matriculas_anos_iniciais,
    turmas_anos_iniciais,
    docentes_anos_iniciais,
    alunos_por_turma_anos_iniciais,
    pct_matriculas_anos_iniciais_integral,
    pct_matriculas_educacao_especial,
    indice_infraestrutura_basica,
    possui_alerta_composicao
  ) |>
  arrange(assessora_gerencial_2026, nome_canonico) |>
  titulo_colunas()
```

## Índice operacional por escola

::: {.callout-warning}
O índice operacional é uma medida relativa, descritiva, parcial e não ordinal. Não equivale a horas efetivamente trabalhadas e não deve ser usado isoladamente para ranking, classificação de sobrecarga, avaliação de desempenho ou redistribuição automática de escolas.
:::

```{r}
#| label: tbl-anexo-d-indice
#| tbl-cap: "Anexo D — Índice operacional e dimensões por escola"

a04 |>
  select(
    id_escola,
    nome_canonico,
    assessora_gerencial_2026,
    score_dimensao_volume,
    score_dimensao_estrutural,
    score_dimensao_administrativa,
    indice_carga_potencial_operacional,
    cobertura_indice_operacional,
    nota_uso
  ) |>
  arrange(assessora_gerencial_2026, nome_canonico) |>
  titulo_colunas()
```

## Componentes auditáveis do índice

```{r}
#| label: tbl-anexo-d-componentes
#| tbl-cap: "Anexo D — Componentes do índice operacional"

a05 |>
  select(
    id_escola,
    nome_canonico,
    assessora_gerencial_2026,
    dimensao,
    componente,
    variavel_origem,
    valor_origem,
    score_relativo,
    peso_na_dimensao,
    peso_no_indice,
    uso_no_indice
  ) |>
  arrange(
    assessora_gerencial_2026,
    nome_canonico,
    dimensao,
    componente
  ) |>
  titulo_colunas()
```

# Anexo E — Resultados educacionais por escola e ano escolar

::: {.callout-warning}
As diferenças entre 2025 e 2026 devem ser lidas juntamente com participação, cobertura e composição. Elas não identificam efeito causal do assessoramento.
:::

```{r}
#| label: tbl-anexo-e-resultados
#| tbl-cap: "Anexo E — Participação, composição e resultados por escola e ano escolar"

a03 |>
  select(
    id_escola,
    nome_canonico,
    assessora_gerencial_2026,
    ano_escolar,
    componente,
    previstos_2025,
    avaliados_2025,
    taxa_participacao_2025,
    proficiencia_media_2025,
    pct_defasagem_2025,
    pct_adequado_2025,
    previstos_2026,
    avaliados_2026,
    taxa_participacao_2026,
    proficiencia_media_2026,
    pct_defasagem_2026,
    pct_adequado_2026,
    delta_participacao,
    delta_proficiencia,
    alerta_composicao_serie,
    observacao_composicao
  ) |>
  arrange(nome_canonico, ano_escolar) |>
  titulo_colunas()
```

![Participação por ano escolar](`r arquivos[["g03"]]`){#fig-anexo-e-participacao fig-cap="Anexo E — Participação observada por ano escolar."}

# Anexo F — Composição operacional das carteiras

A ordenação das carteiras é alfabética. Nenhuma ordenação é baseada no índice operacional ou em resultados educacionais.

```{r}
#| label: tbl-anexo-f-composicao
#| tbl-cap: "Anexo F — Métricas de composição das carteiras"

a06 |>
  select(
    assessora_gerencial_2026,
    numero_escolas,
    dimensao,
    metrica,
    valor,
    tipo_metrica,
    peso_dimensao_indice,
    uso_no_indice_operacional,
    nota_metodologica
  ) |>
  arrange(assessora_gerencial_2026, dimensao, metrica) |>
  titulo_colunas()
```

![Extensão e intensidade das carteiras](`r arquivos[["g05"]]`){#fig-anexo-f-extensao fig-cap="Anexo F — Extensão e intensidade relativa das carteiras."}

![Dimensões operacionais das carteiras](`r arquivos[["g06"]]`){#fig-anexo-f-dimensoes fig-cap="Anexo F — Dimensões operacionais agregadas das carteiras."}

# Anexo G — Diagnóstico educacional das carteiras

::: {.callout-important}
Os resultados educacionais deste anexo descrevem as escolas que compõem cada carteira. Eles têm peso zero no índice operacional e não representam qualidade, produtividade, responsabilidade ou efeito atribuível às assessoras.
:::

```{r}
#| label: tbl-anexo-g-diagnostico
#| tbl-cap: "Anexo G — Diagnóstico educacional contextual das carteiras"

a07 |>
  select(
    assessora_gerencial_2026,
    numero_escolas_diagnostico,
    previstos_total_2026,
    avaliados_total_2026,
    taxa_participacao_agregada_2026,
    proficiencia_2026_ponderada_avaliados,
    pct_defasagem_2026_ponderado_avaliados,
    pct_adequado_2026_ponderado_avaliados,
    series_painel_balanceado,
    series_alerta_composicao,
    alerta_participacao_composicao,
    natureza,
    advertencia
  ) |>
  arrange(assessora_gerencial_2026) |>
  titulo_colunas()
```

# Anexo H — Escolas institucionais não operacionais

```{r}
#| label: tbl-anexo-h-nao-operacionais
#| tbl-cap: "Anexo H — Escolas institucionais fora do universo operacional"

a08 |>
  select(
    id_escola,
    codigo_inep,
    nome_canonico,
    assessora_vinculo_administrativo,
    assessora_gerencial_2026,
    elegivel_assessoramento_2026,
    recebe_assessoramento_2026,
    incluir_indice_carga_2026,
    status_carga_operacional_2026,
    grupo_exposicao_2026,
    incluida_analise_operacional,
    motivo_nao_inclusao,
    nota_institucional
  ) |>
  arrange(id_escola) |>
  titulo_colunas() |>
  kable()
```

# Anexo I — Validação integrada

A execução `r execucao_modulo_23` realizou **`r fmt_inteiro(total_testes_23)` testes**. Foram aprovados **`r fmt_inteiro(total_aprovados_23)`**, com **`r fmt_inteiro(total_advertencias_23)` advertências** e **`r fmt_inteiro(total_falhas_23)` falhas bloqueantes**.

## Síntese por categoria

```{r}
#| label: tbl-anexo-i-sintese
#| tbl-cap: "Anexo I — Síntese dos testes da validação integrada"

resumo_validacao_23 |>
  mutate(testes = fmt_inteiro(testes)) |>
  titulo_colunas() |>
  kable()
```

## Relação completa dos testes

```{r}
#| label: tbl-anexo-i-testes
#| tbl-cap: "Anexo I — Relação completa dos testes do módulo 23"

validacao_23 |>
  select(
    categoria,
    teste,
    criticidade,
    status,
    observado,
    esperado,
    detalhe
  ) |>
  arrange(categoria, teste) |>
  titulo_colunas()
```

# Anexo J — Limitações e agenda de aprimoramento

As limitações centrais do estudo são:

1. inexistência de medida direta da dose de assessoramento por escola;
2. ausência de carga horária desagregada por atividade e unidade escolar;
3. painel temporal curto;
4. mudança de participação e composição entre avaliações;
5. impossibilidade de inferência causal;
6. caráter relativo e parcial do índice operacional;
7. não incorporação integral de deslocamentos, urgências, articulações e intensidade qualitativa;
8. dependência de registros administrativos cuja qualidade pode variar entre períodos.

Para futuras atualizações, recomenda-se registrar, em cada ação de assessoramento:

- escola atendida;
- data;
- duração;
- modalidade presencial ou remota;
- participantes;
- tipo de atividade;
- demanda planejada ou emergencial;
- encaminhamentos;
- necessidade de retorno;
- tempo de deslocamento;
- documentos ou produtos gerados.

Esses registros permitirão construir medidas mais diretas de cobertura, frequência, intensidade e dose, sem transformar automaticamente tais medidas em avaliação de desempenho individual.

# Referência aos arquivos técnicos completos

As tabelas apresentadas neste documento são derivadas dos CSV homologados da execução `r execucao_modulo_21`. Os arquivos técnicos completos permanecem disponíveis em:

```text
resultados/relatorio/execucao_20260731_001044/anexos/tabelas/
```

A auditoria integrada permanece disponível em:

```text
documentacao/validacao_integrada/execucao_20260802_211916/
```
