---
title: "Sumário executivo para a gestão"
subtitle: "Diagnóstico institucional e operacional do assessoramento às escolas — anos iniciais"
author: "Unidade de Ensino Fundamental — SMED/PMPA"
date: today
date-format: "D [de] MMMM [de] YYYY"
lang: pt-BR
format:
  html:
    toc: true
    toc-depth: 2
    number-sections: false
    embed-resources: true
    code-fold: false
    code-tools: false
  docx:
    toc: false
    number-sections: false
execute:
  echo: false
  warning: false
  message: false
params:
  id_pacote: "entrega_modulos_15_24_c770cf6_v001"
  execucao_modulo_25: "20260803_003954"
  commit_base: "82a1a9c7c85f561db17a7855db58e7862904165e"
---

```{r}
#| label: configuracao
#| include: false

library(here)
library(readr)
library(dplyr)
library(tidyr)
library(stringr)
library(knitr)
library(scales)
library(glue)

id_pacote <- params$id_pacote
execucao_modulo_25 <- params$execucao_modulo_25
commit_base <- params$commit_base

dir_pacote <- here("entrega_final", "versoes", id_pacote)
dir_tabelas <- file.path(dir_pacote, "05_tabelas")
dir_graficos <- file.path(dir_pacote, "06_graficos")
dir_validacao <- file.path(
  dir_pacote,
  "08_metodologia_validacao",
  "execucao_20260802_211916"
)
dir_manifestos <- file.path(dir_pacote, "10_manifestos_integridade")

arquivos_obrigatorios <- c(
  file.path(dir_pacote, "00_leia_me", "LEIA_ME.md"),
  file.path(dir_tabelas, "corpo", "T01_universos_cobertura_estudo.csv"),
  file.path(dir_tabelas, "corpo", "T02_perfil_estrutural_universo_institucional.csv"),
  file.path(dir_tabelas, "corpo", "T03_participacao_composicao_resultados_por_ano.csv"),
  file.path(dir_tabelas, "corpo", "T04_sintese_nao_ordinal_carteiras_operacionais.csv"),
  file.path(dir_tabelas, "corpo", "T05_dimensoes_operacionais_carteiras.csv"),
  file.path(dir_tabelas, "corpo", "T06_cautelas_metodologicas.csv"),
  file.path(dir_validacao, "11_resultado_testes.csv"),
  file.path(dir_manifestos, "resultado_validacoes_pacote.csv"),
  file.path(dir_manifestos, "registro_git.csv")
)

ausentes <- arquivos_obrigatorios[!file.exists(arquivos_obrigatorios)]

if (length(ausentes) > 0L) {
  stop(
    "Arquivos obrigatórios do pacote homologado ausentes:\n- ",
    paste(ausentes, collapse = "\n- ")
  )
}

ler_tabela_corpo <- function(nome) {
  read_csv(
    file.path(dir_tabelas, "corpo", nome),
    show_col_types = FALSE,
    na = c("", "NA")
  )
}

t01 <- ler_tabela_corpo("T01_universos_cobertura_estudo.csv")
t02 <- ler_tabela_corpo("T02_perfil_estrutural_universo_institucional.csv")
t03 <- ler_tabela_corpo("T03_participacao_composicao_resultados_por_ano.csv")
t04 <- ler_tabela_corpo("T04_sintese_nao_ordinal_carteiras_operacionais.csv")
t05 <- ler_tabela_corpo("T05_dimensoes_operacionais_carteiras.csv")
t06 <- ler_tabela_corpo("T06_cautelas_metodologicas.csv")

testes_23 <- read_csv(
  file.path(dir_validacao, "11_resultado_testes.csv"),
  show_col_types = FALSE
)

validacoes_25 <- read_csv(
  file.path(dir_manifestos, "resultado_validacoes_pacote.csv"),
  show_col_types = FALSE
)

registro_git <- read_csv(
  file.path(dir_manifestos, "registro_git.csv"),
  show_col_types = FALSE
)

if (nrow(testes_23) != 135L || !all(testes_23$status == "APROVADO")) {
  stop("A validação integrada do módulo 23 não está homologada em 135/135 testes.")
}

if (nrow(validacoes_25) == 0L || !all(validacoes_25$aprovado)) {
  stop("O pacote do módulo 25 não está integralmente aprovado.")
}

commit_observado <- registro_git |>
  filter(campo == "commit_observado") |>
  pull(valor)

if (
  length(commit_observado) != 1L ||
  commit_observado[[1]] != "c770cf6117a6408d787d6fd1eb3f51f48b4b1ca6"
) {
  stop("O pacote não está ancorado no commit homologado esperado dos módulos 15–24.")
}

fmt_inteiro <- function(x) {
  format(round(x), big.mark = ".", decimal.mark = ",")
}

fmt_decimal <- function(x, casas = 1) {
  format(
    round(x, casas),
    nsmall = casas,
    big.mark = ".",
    decimal.mark = ","
  )
}

fmt_pct <- function(x, casas = 1) {
  paste0(fmt_decimal(x, casas), "%")
}

valor_t01 <- function(universo, periodo = NULL) {
  dados <- t01 |>
    filter(.data$universo == .env$universo)

  if (!is.null(periodo)) {
    dados <- dados |>
      filter(.data$periodo == .env$periodo)
  }

  valor <- dados$total

  if (length(valor) != 1L) {
    stop("Valor não único em T01 para universo='", universo, "'.")
  }

  valor[[1]]
}

valor_t02 <- function(indicador) {
  valor <- t02 |>
    filter(.data$indicador == .env$indicador) |>
    pull(.data$valor)

  if (length(valor) != 1L) {
    stop("Valor não único em T02 para indicador='", indicador, "'.")
  }

  valor[[1]]
}

total_institucional <- valor_t01(
  "Institucional",
  "Cadastro consolidado"
)
total_operacional <- valor_t01(
  "Operacional",
  "2026"
)
total_nao_operacional <- valor_t01(
  "Institucional não operacional",
  "2026"
)
total_avaliativo_2025 <- valor_t01(
  "Avaliativo",
  "2025"
)
total_avaliativo_2026 <- valor_t01(
  "Avaliativo",
  "2026"
)
total_carteiras <- valor_t01(
  "Gerencial",
  "2026"
)

matriculas <- valor_t02("Matrículas nos anos iniciais")
turmas <- valor_t02("Turmas dos anos iniciais")
docentes <- valor_t02("Docentes dos anos iniciais")
mediana_matriculas <- valor_t02("Mediana de matrículas por escola")
media_estudantes_turma <- valor_t02("Média de estudantes por turma")
pct_integral <- valor_t02("Matrículas em tempo integral")
pct_educacao_especial <- valor_t02("Matrículas da educação especial")
indice_infraestrutura <- valor_t02("Índice médio de infraestrutura")
alertas_composicao <- valor_t02("Escolas com alerta de composição")

participacao_rede_2025 <- weighted.mean(
  t03$participacao_2025,
  t03$previstos_2025,
  na.rm = TRUE
)

participacao_rede_2026 <- weighted.mean(
  t03$participacao_2026,
  t03$previstos_2026,
  na.rm = TRUE
)

delta_participacao_rede <- participacao_rede_2026 - participacao_rede_2025

faixa_numero_escolas <- range(t04$numero_escolas, na.rm = TRUE)
faixa_matriculas <- range(t04$matriculas_anos_iniciais_total, na.rm = TRUE)
faixa_turmas <- range(t04$turmas_anos_iniciais_total, na.rm = TRUE)
faixa_soma_indice <- range(t04$soma_indice_operacional_carteira, na.rm = TRUE)
faixa_media_indice <- range(t04$media_indice_operacional_escolas, na.rm = TRUE)

dimensoes_esperadas <- c(
  "Complexidade administrativa",
  "Estrutura",
  "Volume"
)

if (!setequal(unique(t05$dimensao), dimensoes_esperadas)) {
  stop("As dimensões operacionais do pacote não correspondem ao contrato esperado.")
}

caminho_grafico <- function(nome) {
  caminho <- file.path(dir_graficos, nome)

  if (!file.exists(caminho)) {
    stop("Gráfico obrigatório ausente: ", caminho)
  }

  gsub("\\\\", "/", caminho)
}

quadro_decisao <- tibble(
  tema = c(
    "Universo operacional",
    "Heterogeneidade das escolas",
    "Composição das carteiras",
    "Resultados educacionais",
    "Métrica de esforço"
  ),
  leitura = c(
    glue("{fmt_inteiro(total_operacional)} das {fmt_inteiro(total_institucional)} escolas representam carga operacional em 2026."),
    "A rede reúne diferenças relevantes de porte, estrutura, atendimento e complexidade administrativa.",
    glue("As {fmt_inteiro(total_carteiras)} carteiras diferem em extensão, volume e combinação de dimensões operacionais."),
    "A participação aumentou, mas cobertura e composição mudaram entre 2025 e 2026.",
    "O índice operacional é uma aproximação relativa e parcial; não equivale a horas trabalhadas."
  ),
  implicacao = c(
    "Manter separados os universos institucional, operacional, avaliativo e gerencial.",
    "Planejar apoio e prioridades com base em perfis multidimensionais, não apenas no número de escolas.",
    "Revisar a distribuição por meio de discussão técnica, sem ranking ou redistribuição automática.",
    "Usar os resultados para diagnóstico pedagógico; não para avaliar assessoras nem inferir impacto causal.",
    "Implantar registro padronizado de visitas, duração, deslocamento, modalidade e finalidade."
  )
)
```

::: {.callout-important}
## Leitura obrigatória

Este sumário apresenta um diagnóstico **observacional e descritivo**. Não identifica efeitos causais do assessoramento. A avaliação de 2025 representa linha de base anterior ao programa, com **dose zero**. Resultados educacionais pertencem ao contexto das escolas, não compõem o índice operacional e não avaliam a atuação das assessoras.
:::

# Mensagem central

A UEF-SMED dispõe agora de uma base institucional consistente para enxergar simultaneamente a **rede**, as **escolas** e a **composição das carteiras de assessoramento**. O principal achado gerencial não é a existência de uma classificação única de escolas ou assessoras, mas a presença de **heterogeneidades relevantes que o simples número de escolas por carteira não captura**.

O universo institucional possui **`r fmt_inteiro(total_institucional)` escolas**, mas somente **`r fmt_inteiro(total_operacional)`** representam carga operacional de assessoramento em 2026. As demais **`r fmt_inteiro(total_nao_operacional)`** permanecem importantes para a caracterização da rede, sem serem tratadas como demanda operacional.

As carteiras combinam escolas de portes, estruturas e complexidades distintas. Por isso, decisões sobre divisão de trabalho devem considerar conjuntamente **volume**, **estrutura** e **complexidade administrativa**, complementados pelo conhecimento qualitativo da equipe e, futuramente, por medidas diretas da dose de assessoramento.

# O que a gestão precisa reter

```{r}
#| label: sintese-decisao
#| results: asis

for (i in seq_len(nrow(quadro_decisao))) {
  cat(
    "### ", quadro_decisao$tema[[i]], "\n\n",
    "**Leitura.** ", quadro_decisao$leitura[[i]], "\n\n",
    "**Implicação gerencial.** ", quadro_decisao$implicacao[[i]], "\n\n",
    sep = ""
  )
}
```

# Rede e universos

A rede analisada reúne aproximadamente **`r fmt_inteiro(matriculas)` matrículas**, **`r fmt_inteiro(turmas)` turmas** e **`r fmt_inteiro(docentes)` docentes** nos anos iniciais. A escola mediana possui **`r fmt_inteiro(mediana_matriculas)` matrículas**, e a média ponderada é de **`r fmt_decimal(media_estudantes_turma)` estudantes por turma**.

Cerca de **`r fmt_pct(pct_integral)`** das matrículas são de tempo integral e **`r fmt_pct(pct_educacao_especial)`** correspondem à educação especial. O índice médio de infraestrutura é **`r fmt_decimal(indice_infraestrutura)`**, mas **`r fmt_inteiro(alertas_composicao)` escolas** apresentam alerta de composição entre as avaliações de 2025 e 2026.

```{r}
#| label: fig-universos
#| fig-cap: "Universos institucionais, operacionais e avaliativos"
#| out-width: "100%"

knitr::include_graphics(
  caminho_grafico("G01_universos_estudo.png")
)
```

A separação dos universos é uma regra de governança:

- **institucional:** caracteriza a rede;
- **operacional:** representa demanda de assessoramento em 2026;
- **avaliativo:** delimita a cobertura das avaliações;
- **gerencial:** organiza a descrição das carteiras.

Misturar esses universos produziria conclusões incorretas sobre carga, cobertura e resultados.

# Participação e resultados educacionais

O universo avaliativo passou de **`r fmt_inteiro(total_avaliativo_2025)` escolas em 2025** para **`r fmt_inteiro(total_avaliativo_2026)` em 2026**. A participação agregada estimada aumentou de **`r fmt_pct(participacao_rede_2025)`** para **`r fmt_pct(participacao_rede_2026)`**, uma variação aproximada de **`r fmt_decimal(delta_participacao_rede)` pontos percentuais**.

```{r}
#| label: fig-participacao
#| fig-cap: "Participação nas avaliações por ano escolar"
#| out-width: "100%"

knitr::include_graphics(
  caminho_grafico("G03_participacao_por_ano_escolar.png")
)
```

O aumento da participação é institucionalmente relevante porque amplia a cobertura do diagnóstico. Ao mesmo tempo, altera a composição observada. As diferenças de proficiência entre 2025 e 2026 devem, portanto, ser lidas com cautela:

1. 2025 antecede o assessoramento;
2. a cobertura não é constante;
3. as populações avaliadas podem diferir;
4. não existe medida individualizada e completa da dose recebida;
5. o desenho atual não identifica efeito causal.

A utilização gerencial mais segura é orientar perguntas pedagógicas e prioridades de acompanhamento, jamais atribuir os resultados às assessoras.

# Carteiras: diferenças que o número de escolas não mostra

As **`r fmt_inteiro(total_carteiras)` carteiras gerenciais** abrangem **`r fmt_inteiro(total_operacional)` escolas operacionais**.

Entre as carteiras, observa-se:

- de **`r faixa_numero_escolas[[1]]` a `r faixa_numero_escolas[[2]]` escolas**;
- de **`r fmt_inteiro(faixa_matriculas[[1]])` a `r fmt_inteiro(faixa_matriculas[[2]])` matrículas**;
- de **`r fmt_inteiro(faixa_turmas[[1]])` a `r fmt_inteiro(faixa_turmas[[2]])` turmas**;
- soma do índice operacional entre **`r fmt_decimal(faixa_soma_indice[[1]])` e `r fmt_decimal(faixa_soma_indice[[2]])`**;
- média do índice das escolas entre **`r fmt_decimal(faixa_media_indice[[1]])` e `r fmt_decimal(faixa_media_indice[[2]])`**.

Essas faixas descrevem heterogeneidade; **não constituem ranking**. A soma do índice é influenciada tanto pelo número de escolas quanto pelo perfil delas. A média, por sua vez, não captura integralmente extensão, deslocamento, emergências ou trabalho qualitativo.

```{r}
#| label: fig-extensao-intensidade
#| fig-cap: "Extensão e intensidade relativa das carteiras"
#| out-width: "100%"

knitr::include_graphics(
  caminho_grafico("G05_extensao_intensidade_carteiras.png")
)
```

```{r}
#| label: fig-dimensoes
#| fig-cap: "Composição das dimensões operacionais das carteiras"
#| out-width: "100%"

knitr::include_graphics(
  caminho_grafico("G06_dimensoes_operacionais_carteiras.png")
)
```

## Como usar essa informação

A gestão pode utilizar o diagnóstico para organizar uma **revisão técnica colegiada**, examinando:

- concentração de escolas de maior porte;
- presença de estruturas ou ofertas que exigem acompanhamento específico;
- combinação de complexidades administrativas;
- distância entre quantidade de escolas e volume potencial de demanda;
- conhecimento qualitativo das situações em curso;
- disponibilidade, experiência e especialização das assessoras.

O diagnóstico não autoriza uma redistribuição automática. Ele oferece uma linguagem comum para qualificar a discussão.

# Agenda recomendada

## 1. Imediato: pactuar regras de leitura

Formalizar que:

- escolas não operacionais não contam como carga;
- resultados educacionais não avaliam assessoras;
- o índice operacional não equivale à carga horária;
- diferenças entre carteiras não devem ser transformadas em ranking;
- decisões combinam evidência quantitativa e conhecimento profissional.

## 2. Curto prazo: revisar as carteiras em oficina técnica

Realizar uma oficina com a coordenação e a equipe de assessoras para:

1. examinar os perfis de escola e carteira;
2. registrar fatores qualitativos ainda ausentes nas bases;
3. identificar casos que merecem acompanhamento prioritário;
4. testar cenários de ajuste sem adotar automaticamente qualquer redistribuição;
5. documentar as justificativas das decisões.

## 3. Curto prazo: implantar registro mínimo do assessoramento

Criar instrumento padronizado por ação, contendo ao menos:

- escola;
- data;
- assessora;
- modalidade presencial ou remota;
- duração;
- tempo ou faixa de deslocamento;
- objetivo da ação;
- público envolvido;
- tema;
- encaminhamentos;
- necessidade de retorno;
- ocorrência emergencial;
- atividade realizada fora de uma escola específica.

Esse registro permitirá medir **dose**, **cobertura**, **frequência**, **intensidade** e **continuidade**.

## 4. Médio prazo: consolidar painel de gestão

O painel deve separar:

- estoque de escolas por carteira;
- fluxo de ações;
- horas diretas e indiretas;
- visitas e retornos;
- demanda emergencial;
- cobertura por escola;
- temas de assessoramento;
- alertas de escolas com baixa ou alta intensidade de acompanhamento.

## 5. Médio prazo: preparar avaliação futura

Uma avaliação de impacto mais robusta exigirá:

- medida de dose por escola e período;
- data de início e continuidade do acompanhamento;
- definição consistente do grupo elegível;
- resultados comparáveis no tempo;
- controle de cobertura e composição;
- estratégia de identificação previamente documentada.

# Riscos de interpretação

```{r}
#| label: cautelas-metodologicas
#| results: asis

colunas_t06_esperadas <- c(
  "tema",
  "orientacao"
)

if (!identical(names(t06), colunas_t06_esperadas)) {
  stop(
    "Contrato de colunas de T06 divergente. Observadas: ",
    paste(names(t06), collapse = ", "),
    ". Esperadas: ",
    paste(colunas_t06_esperadas, collapse = ", "),
    "."
  )
}

for (i in seq_len(nrow(t06))) {
  cat(
    "- **", t06$tema[[i]], ":** ",
    t06$orientacao[[i]],
    "\n",
    sep = ""
  )
}
```

# Decisões sugeridas à coordenação

1. **Homologar os quatro universos** como referência institucional.
2. **Adotar o diagnóstico como instrumento de discussão**, não como algoritmo de redistribuição.
3. **Determinar a implantação de registro mínimo das ações de assessoramento**.
4. **Realizar oficina técnica sobre as carteiras**, com documentação das conclusões.
5. **Manter os resultados educacionais fora da avaliação individual das assessoras**.
6. **Atualizar o diagnóstico periodicamente**, preservando versões, manifestos e critérios.
7. **Condicionar qualquer avaliação causal futura à disponibilidade de dose e desenho adequado**.

# Nota de rastreabilidade

Este documento utiliza exclusivamente produtos do pacote homologado:

- pacote: `r id_pacote`;
- execução do módulo 25: `r execucao_modulo_25`;
- marco-base de desenvolvimento do módulo 26: `r commit_base`;
- validação integrada: **135 de 135 testes aprovados**;
- natureza: síntese gerencial derivada, sem recálculo de produtos analíticos.

O relatório técnico e os anexos permanecem as referências para detalhamento metodológico, tabelas completas e rastreabilidade.
